臺灣高等法院刑事判決　　　　　　　　94年度上訴字第3460號
上　訴　人
即　被　告　乙○○
選任辯護人　葉智幄律師
上列上訴人因家暴傷害致重傷案件，不服臺灣桃園地方法院94年
度訴字第1061號，中華民國94年8月26日第一審判決（起訴案號
：臺灣桃園地方法院檢察署94年度調偵字第287號），提起上訴
，本院判決如下：
    主  文
原判決撤銷。
乙○○傷害人之身體致重傷，處有期徒刑壹年拾月。
    事  實
一、乙○○與甲○○原係同居之事實上夫妻，於民國93年2月20
    日結婚成為夫妻，為家庭暴力防治法第3條第2款之家庭成員
    關係。乙○○於93年6月27日下午因甲○○認識男友及工作
    之事發生口角，同日下午4時30分許駕車搭載甲○○及甲○
    ○之女張○恩返回桃園縣蘆竹鄉○○路○段「電通市」社區
    住處地下室停車場內時，二人仍持續口角爭執，甲○○並出
    手抓乙○○手臂。而毆擊臉部可能造成腦部損傷進而意識障
    礙、四肢癱瘓等重傷害，為一般客觀上可預見之事實，乙○
    ○於主觀上竟未預見，基於普通傷害之犯意，先順勢以右手
    毆打甲○○臉頰，見甲○○衝過來，又揮拳大力毆打其左臉
    ，甲○○因不堪毆打而嘔吐昏倒，乙○○見狀即將甲○○送
    往長庚紀念醫院林口分院治療，甲○○因毆打而受有外傷性
    硬腦膜下出血等及意識障礙、四肢癱瘓之重傷害。
二、案經被害人甲○○之母丙○○訴由桃園縣政府警察局大園分
    局報請臺灣桃園地方法院檢察署檢察官偵查起訴。
　　理  由
一、上開事實，業據被告乙○○坦承不諱，且觀其於警詢時供承
    ：「……下車後即被甲○○出手打我臉部，後來我也回手還
    擊用右手打她的臉部一下，後來我就往電梯方向走，而她就
    衝向我並抓傷我手臂，我一氣之下用右手往她左臉頰打過去
    ，後來我看見她用手在整理頭髮，沒一會她就開始有嘔吐現
    象然後倒下，我見情況不對就將甲○○抱上車立即送往林口
    長庚醫院急救」（見第18440號偵查卷第4頁反面），於偵查
    中稱：「我們二人發生口角，甲○○用指甲抓我手臂，我以
    右手打甲○○一巴掌，甲○○又衝過來，我又揮一拳過去，
    打到甲○○左臉……」（見第18440號偵查卷第26頁）、「
    我只是很用力打她一、二下，……因為甲○○有抓我手，我
    ……甩了她一巴掌，共打甲○○二、三下左右」（見第
    18440號偵查卷第31頁），於原審供稱：「我在停車場先用
    手打她臉頰一、二下，後來我要去電梯，她追過來我就順手
    再打她一下，……我不知道情況這麼嚴重」（見原審卷第22
    頁）、「到了住處我要去坐電梯，她就追過來並抓我，我…
    …就伸手揮打她，她又追過來，我又打她臉頰二下」等語（
    見原審卷第39頁）。證人即被害人之女兒張○恩（83年10月
    生，未滿16歲，真實姓名年籍詳卷）於警詢時證稱：「因為
    我媽媽認識了一個新的男朋友，乙○○就吃醋，因此就動手
    打我媽媽」（見第18440號偵查卷第14頁正、反面，此乃於
    行為動機上對被告有利，且被告是認之事實，嗣於偵查中並
    未陳述），於偵查中稱：「乙○○用右手打甲○○一巴掌，
    我媽有用手抓乙○○，乙○○又打一巴掌過去」等情（見第
    18440號偵查卷第26頁），可見被告確有出手揮打被害人甲
    ○○之事實。又依證人張○恩之年籍資料，尚未滿16歲，依
    刑事訴訟法第186條第1項第1款之規定，依法不得令其具結
    ，而其警詢及偵查中所為之證述，依作成情形均無不可信之
    情況，且為證明被告上開犯行存否所必要，自得為證。
二、被害人甲○○送往長庚紀念醫院林口分院救治後，經診斷頭
    部外傷合併顱內出血、肺炎、呼吸衰竭，於93年6月27日住
    院，同日施行開顱手術，同年7月16日施行氣管切開手術，
    認知障礙、無法講話、四肢功能障礙，無法翻身，日常生活
    需他人照顧，其外傷性硬腦膜下出血併四肢癱瘓，有長庚紀
    念醫院林口分院診斷證明書（見第18440號偵查卷第18、35
    頁、第287號偵查卷第15頁）及被害人住院照片二張（見第
    18440號偵查卷第19頁）在卷可稽。告訴人丙○○亦於偵查
    中稱：被害人不能開口說話，不能動（見第18440號偵查卷
    第26頁）、雖於93年12月20日偵查中表示：四肢略微可動，
    但無法自如（見第18440號偵查卷第31頁），然94年5月6日
    偵查中陳述：目前仍四肢癱瘓（見第287號偵查卷第14頁）
    ，同年5 月3日之診斷證明書亦載明被害人四肢癱瘓（見第
    287號偵查卷第15頁）。而被告亦於本院稱：被害人現在一
    樣還是不能動（見本院卷第27頁）、意識仍未清醒等語（見
    本院卷第38 頁），足見被害人四肢無法活動自如，仍屬癱
    瘓，且意識及認知功能持續障礙中，已屬刑法第10條第4項
    第6款「其他於身體或健康有重大不治或難治之傷害」之重
    傷程度。
三、雖證人張○恩於警詢及偵查中稱：其看到乙○○掐著被害人
    脖子，並抓著被害人要去撞牆，被害人因奮力抵抗才沒有撞
    上，其即趕快到樓上去找社區警衛，當找來警衛一起到地下
    室時，被害人蹲在地上一直摸頭，過一陣子即昏迷（見第18
    440號偵查卷第14、26頁）。然被告堅決否認有掐被害人脖
    子及抓去撞牆，辯稱：因被害人一直衝過來要抓他、咬他，
    其只是出手壓住被害人肩膀想靠著牆壁，讓被害人不要再打
    過來，並沒有掐住脖子及抓住撞牆等語。徵諸證人張○恩上
    開所述，被害人並未撞到牆，且未指及被告為上開動作之後
    另有何毆擊行為，已難認被告確有何掐住被害人脖子及抓住
    撞牆之行為，況以被告將被害人靠牆壓制之行為，不排除證
    人張○恩因觀看角度與感覺，而主觀認為被告是要掐被害人
    脖子並抓去撞牆，故尚不得以證人張○恩上開片面指證即認
    被告有何上開行為。
四、按刑法上之加重結果犯，以行為人能預見其結果之發生為要
    件，所謂能預見乃指客觀情形而言，與主觀上有無預見之情
    形不同，若主觀上有預見，而結果之發生又不違背其本意時
    ，則屬故意範圍（最高法院47年台上字第920號判例、93年
    度台上字第5111號、94年度台上字第1340號判決參照）。而
    大力毆打臉部，可能造成腦部損傷進而意識障礙及四肢癱瘓
    之重傷害，為客觀上一般人可得預見之結果。由被告大力毆
    打被害人臉頰數下之後，見被害人昏迷即緊急送醫，雖見並
    無致重傷害之主觀預見，其間並有因果關係存在，然其基於
    普通傷害之故意，造成被害人上開重傷害之結果，自應就重
    傷害之結果負加重結果責任。是被告傷害致重傷害之犯行明
    確，堪以認定。
五、另被告雖辯稱：因被害人一直衝過來，其才出手毆打被害人
    臉頰，應屬正當防衛云云。然依其所述情況，被害人雖有過
    來抓傷等行為，但行為結束，侵害即已過去，被告實無大力
    毆打被害人臉頰之理，自不得藉詞正當防衛以邀減罪責。
六、核被告所為，係犯刑法第277條第2項後段傷害致重傷罪。被
    告與被害人原係同居之事實上夫妻，於93年2月20日結婚成
    為夫妻，經被告供述在卷，並有被告全戶基本資料在卷可參
    ，為家庭暴力防治法第3條第2款之家庭成員關係，本件傷害
    致重傷罪屬同法第2條第2項之家庭暴力罪。
七、原審認被告所犯罪證明確，予以論罪科刑，固非無見。惟查
    ：所謂加重結果犯，係客觀上能預見結果之發生，但行為人
    主觀上未預見，如行為人主觀上已有預見，而結果之發生不
    違背其本意時，已屬故意範圍。惟原判決未予論述被告對於
    重傷害之結果發生主觀上有無預見，自有未當。被告上訴，
    請求從輕量刑，經斟酌被告因工作及被害人認識男友之故，
    對於被害人心生不滿而毆打被害人臉頰數下，發生重傷害之
    結果，實非被告所意料，且犯後即送被害人至醫院救治，依
    其行為情狀，在客觀上足以引起一般同情，即處以法定最輕
    刑度仍嫌過重，且犯後已與告訴人達成和解，願意負擔照護
    被害人及被害人之女兒張○恩之責，有調解書在卷可參，並
    據被告提出負擔費用之收據（見原審卷第44至54頁），且經
    告訴人及被害人之女兒張○恩表明願意原諒被告，請求減輕
    其刑等語。是被告請求從輕量刑，非無理由。且原判決亦有
    可議，自應由本院予以撤銷改判。爰審酌被告所為雖屬非是
    ，然以行為動機而言尚非無端不滿，且行為手段並非兇殘惡
    極，所造成重傷害之結果實非其所預見並願意發生，然所生
    結果確屬嚴重，非惟造成被害人個人之傷害，更造成家庭生
    活之困難及其犯後態度等一切情狀，量處如主文所示之刑。
據上論斷，應依刑事訴訟法第369條第1項前段、第364條、第299
條第1項前段、刑法第第277條第2項後段，判決如主文。
本案經檢察官郭弘佑到庭執行職務。
中　　華　　民　　國　　94　　年　　12　　月　　23　　日
　　　　　　　　　刑事第三庭審判長法　官  洪光燦
　　　　　　　　　　　　　　      法　官  江振義
　　　　　　　 　 　　　　　　　　法　官  王詠寰
以上正本證明與原本無異。
如不服本判決，應於收受送達後十日內向本院提出上訴書狀，其
未敘述上訴之理由者並得於提起上訴後十日內向本院補提理由書
（均須按他造當事人之人數附繕本）。
                                  書記官  駱麗君
中　　華　　民　　國　　94　　年　　12　　月　　23　　日
附錄：本案論罪科刑法條全文
刑法第277條
傷害人之身體或健康者，處三年以下有期徒刑、拘役或一千元以
下罰金。
犯前項之罪因而致人於死者，處無期徒刑或七年以上有期徒刑；
致重傷者，處三年以上十年以下有期徒刑。
